臺灣高等法院刑事判決　　　　　　　　　　　　　　九十年度上訴字第三九一八號
　　上　訴　人
　　即　被　告　李妤潔原名乙.
　　指定辯護人　本院甲○辯護人
右上訴人因偽造有價證券等案件，不服臺灣臺北地方法院九十年度訴緝字第八號，
中華民國九十年十月三十一日第一審判決（起訴案號：臺灣臺北地方法院檢察署八十
八年度偵字第二二四九二、二三七七四號）提起上訴，本院判決如左：
    主  文
上訴駁回。
    事  實
一、丙○○（業經原審八十九年度訴字第一０八一號判決有罪確定）自民國八十八年
    五月十一日起在臺北市○○○路○段七二號福特汽車經銷商中太汽車股份有限公
    司（下稱中太汽車公司）擔任業務員（起訴書誤載為福灣企業股份有限公司；下
    稱福灣公司），李妤潔（原名乙○○，於九十年十一月二十三日更名）則擔任丙○○之直屬課長，適有客戶陳建宏於八十八年五月三十一日前去中太汽車公司向
    丙○○訂購福特ＴＩＥＲＲＡ自小客車一部，約定價金新臺幣（下同）六十五萬
    五千元，陳建宏並先行交付訂金一萬五千元，其餘價款約定以分期付款方式為之
    ，並另訂附條件買賣合約書，惟中太汽車公司徵信後發現陳建宏前有退票紀錄，
    丙○○乃要求陳建宏除需要人保即連帶保證人保證該分期付款債務外，尚需要房
    保，陳建宏因只能請其妹陳春美擔任連帶保證人而無法提出房保，遂有意放棄購
    買該車並表示中太汽車公司可沒收已繳交之訂金，然丙○○及李妤潔為求賣車業
    績並獲取賣車之獎金，仍繼續向陳建宏遊說，並表示只需提出房屋交易之紀錄，
    足以佐證陳建宏之資力即可貸款買車，陳建宏乃於八十八年七月三十一日簽訂附
    條件買賣合約同意分期付款購買該車，由陳春美擔任該合約連帶保證人，陳建宏
    復支付六萬元連同先前訂金一萬五千元共七萬五千元作為頭期款，再與陳春美就
    尚未清償之價款共同簽發面額五十八萬元之本票一紙作為付款之擔保，一併交付
    予丙○○辨理分期付款之手續，陳建宏並再交付其向友人丁○○購買臺北縣板橋
    市○○○街一二四巷十八弄四四之二號房地之不動產買賣契約書予丙○○，作為
    資力之證明。詎丙○○於當日取得該不動產買賣契約書獲知上開房地出賣人丁○○之基本資料後，因見上開不動產尚未過戶予陳建宏唯恐遭福灣公司拒絕貸款，
    丙○○乃以電話向李妤潔查問如何辦理，而李妤潔為使福灣公司核准此項貸款，
    以增加其個人及下屬丙○○之業績，竟與丙○○基於共同犯意之聯絡與行為之分
    擔，而告知丙○○以自行刻製丁○○私章一枚並偽造丁○○之印章及印文方式辦
    理，而未經過丁○○同意，即推由丙○○於同日即八十八年七月三十一日委請不
    知情之成年刻印人員在臺北市○○○路中太汽車公司附近某刻印店偽刻「丁○○
    」印章一枚，再於同日在中太汽車公司內，復由丙○○在該附條件買賣合約上偽
    簽丁○○簽名二枚、偽造丁○○印文二枚，復因丙○○不知丁○○之電話號碼，
    遂由李妤潔提供先前曾任職於中太汽車公司員工李家蘭之電話號碼000000
    00填載於合約書上作為丁○○之聯絡電話，偽造丁○○同意擔任該附條件買賣
    合約之連帶保證人私文書，足以生損害於丁○○及福灣公司；復共同意圖供行使
    之用，由丙○○偽簽丁○○簽名一枚、偽造丁○○印文一枚於上開陳建宏及陳春
    美簽發之本票共同發票人欄，偽造丁○○名義簽發發票日八十八年七月二十五日
    、面額五十八萬之本票一紙有價證券（詳如附表所示），再於同日連同上開偽造
    丁○○擔任連帶保證人之附條件買賣合約一併行使持向福灣公司辦理分期付款購
    車手續，足生損害於丁○○及福灣公司，丙○○並隨後將該偽造之丁○○印章一
    枚丟棄滅失，嗣為丁○○查悉上情。
二、案經丁○○訴請臺灣臺北地方法院檢察署檢察官偵查起訴。
    理  由
一、訊據被告李妤潔雖承認其下屬丙○○曾辦理陳建宏購車及分期付款貸款事宜，惟
    矢口否認有何偽造有價證券等犯行，辯稱：丙○○雖於另案審理中曾為不利被告
    之供述，然係因伊當時未到案以致丙○○推卸責任予伊，且伊僅告知丙○○需依
    規定辦理分期付款貸款事宜，並未曾要求丙○○偽造告訴人之印章、署名於保證
    書及本票之上，且丙○○亦已供稱係自行於中太汽車公司為偽造行為，丙○○與
    伊並無犯意聯絡或行為分擔，再者，證人陳建宏亦證述辦理貸款過程都是與丙○○及周正龍以電話聯絡，顯見丙○○偽造有價證券等犯行與伊無關等語云云。惟
    查：
（一）右揭事實，業據告訴人丁○○指訴綦詳（見八十八年偵字第二二四九二號卷第
      一五至一七、三十三十、三一、三九、四十、五一、五二、五八至六十頁），
      經核與另案被告丙○○於偵查時供稱：「（當初建宏買車時，丁○○有來稱要
      當保證人否？）無，其亦無出現過。（契約書上丁○○的簽名及本票上簽名為
      你所寫？）是，印章亦為我所刻所蓋的。（為何如此做？）我五月到職，因在
      業績上級一直要求要有業績，我向建宏稱要房保，其即提供資料。（偽造告訴
      人當保證人的部份公司知否？）知道，在我做時即有告訴課長乙○○，其是福
      特公司的人，而福灣公司的人不知」等語（臺北地方法院檢察署八十八年度偵
      字第二二四九二號偵查卷第十六頁正面、背面）。於原審供稱：「偽造在契約
      書上簽丁○○的署名是乙○○叫我簽的，他還叫我去刻印章，因為當時我才剛
      進公司，這部車是我賣的第一部車，而乙○○是我的課長，所以都是她教我做
      的，而陳建宏的是因為公司查詢他的資料他有退票紀錄，所以公司規定要有房
      保及人保，後來陳建宏不買車要退車，課長乙○○就跟我說要跟我一起去說服
      陳建宏，而當時陳建宏說他要事後方可以有房保，而當時是月底課長說要作業
      績叫我先簽名，我就簽了，而事後陳建宏拿給我的房屋買賣契約書是丁○○的
      ，因陳建宏說他要向丁○○買這房子，陳建宏就拿買賣契約書給我當買車的房
      保而陳建宏並不知道丁○○是人保，我也不認識李家蘭這個人，這些資料都是
      課長乙○○叫我填載的，丁○○的地址是我抄丁○○的身分證上的地址，而這
      件買車的經過情形是五月三十一日時陳建宏要跟我買車所以跟我訂車，六月初
      的時候，我就把買賣契約書拿給陳建宏跟保證人他妹妹陳春梅簽名，而事後公
      司才發現陳建宏有退票，所以不能只有人保，所以公司的周經理才說房屋的買
      賣契約書也可以當擔保，才跟陳建宏商量陳建宏才拿出他要跟丁○○買房子的
      契約書，而買賣契約書內就有載明丁○○的身分資料，而陳建宏有拿丁○○的
      身分證影本給我，因為周經理跟陳建宏說要有買賣契約書跟身分證，這些資料
      都是周經理打電話跟陳建宏說的，我也不知道他們電話中說什麼，乙○○才叫
      我說要把丁○○當成保證人，所以是七月三十一號時被告乙○○才叫我去刻丁○○的印章跟偽造簽名，當時乙○○就在旁邊」（台灣臺北地方法院八十九年
      度訴字第一○八一號卷第三十九頁正面、第四十頁正面）。「當時時間很緊迫
      ，我送文件到中太總公司我有打電話給乙○○，我在電話向李說我已經在文件
      簽好丁○○名字並蓋好丁○○印章，乙○○回答說這樣就可以了」、「買賣契
      約所記載00000000之電話是李家蘭家中的電話，我不認識李家蘭但我
      曾經在中太公司下班前匆匆忙忙見過一次面，我當時只知道這是李家蘭的電話
      ，這電話是乙○○提供的」「（為何記載李家蘭家電話？）因為當時用丁○○
      當保證人我不知道丁○○家的電話。（有無於填載李家蘭家電話之前告知乙○○要將丁○○列為保證人？）我有向乙○○說我有丁○○權狀等文件，但我不
      知丁○○的電話，因為月底要結算業績有壓力，又不知道丁○○電話，所以乙○○提供李家蘭電話給我，陳建宏是我的第一台車，對於各項流程我不是很清
      楚，我有貸款問題就是丟給乙○○。（將丁○○列為保證人係如何起意？）當
      時七月三十一日是月底最後一天公司上面跟我說要將丁○○列為保證人貸款才
      會過，才能算業績。（丁○○印章如何取得？）我在羅斯福路請不知情的刻印
      店刻的。印章我已經丟掉了。（丁○○簽名及印文如何偽造？）都是我自己在
      中太公司偽造。（本票共同發票人欄何人偽造丁○○為共同發票人？）我自己
      在中太公司偽造的。（刻印之事有無人告知可如此處理？）當時乙○○對我說
      丁○○的名字簽一簽再刻印章蓋上去再把文件送去中太總公司就可以了。（乙○○有無告知要前去徵求丁○○同意？）我主動問乙○○房保的丁○○沒有簽
      名怎麼辨，因為我想周政龍有與陳建宏通過電話，李就說文件上面也要簽一簽
      ，乙○○沒有對我說過要徵求丁○○本人同意」等語（台灣臺北地方法院九十
      年度訴緝字第八○號卷第四十頁、第四十一頁、第四十二頁、第四十三頁、第
      四十五頁）所供述之情節相符合。從而被告李妤潔所辯伊有交代丙○○應事先
      徵求丁○○同意乙節，核不足採。
（二）丙○○係於八十八年五月十一日始前去中太汽車公司任職且被告係其直屬課長
      ，且陳建宏係丙○○之第一位繳交購車訂金客戶之事實，業據丙○○證述無訛
      （見原審九十年六月二十日訊問筆錄、本院九十年十二月十七日訊問筆錄）。
      核與證人即中太汽車公司經理周正龍證述情節相互一致（原審九十年九月十日
      訊問筆錄），復為被告李妤潔所坦承。被告雖辯稱丙○○偽造文書及偽造有價
      證券行為伊均不知情亦未參與云云，然查丙○○於原審調查時供稱：八十八年
      七月三十一日是月底要結算業績有壓力，其到中太汽車公司工作三個月只有陳
      建宏一個案子壓力很重，陳建宏是其第一台車，對於各項流程其不是很清楚，
      有貸款問題就是丟給被告，七月三十一日被告告訴其要將丁○○列為保證人貸
      款才會過，才能算業績，其有向被告說有告訴人權狀等文件，但不知告訴人之
      電話，所以被告才提供李家蘭電話，其不認識李家蘭，其有主動問被告房保的
      告訴人沒有簽名怎麼辦，被告就說文件上面也要簽一簽，被告沒有對其說過要
      徵求告訴人本人同意，其前去羅斯福路請不知情刻印店刻告訴人印章，並自行
      在中太汽車公司偽造告訴人之各該署名、印文，嗣因當時時間很緊迫，其送文
      件去總公司有打電話給被告，其在電話中向被告說其已經在文件簽好告訴人名
      字並蓋好告訴人印章，被告回答說這樣就可以了等語綦詳，有如上述（見原審
      九十年六月二十日訊問筆錄），且證人陳建宏亦到庭證稱：其於八十八年五月
      三十一日前去中太汽車公司繳付購車訂金一萬五千元，隔幾天丙○○打電話說
      因為其有退票紀錄所以這汽車買賣需要房保，其在電話中就馬上說不要買了，
      還同意訂金讓公司沒收，隔一個多月後，丙○○及被告約其到樂業街的小吃店
      ，希望其繼續買車並願意保留訂金，並對其說請提供告訴人要過戶的不動產買
      賣契約書影本拿回中太汽車公司問問看可否當房保，七月底丙○○前去向其拿
      取契約書影本及告訴人身分證影本及所有權狀影本，直到十月二十八日收到汽
      車買賣契約書副本，才發現告訴人變成保證人，且丙○○接洽本件汽車買賣經
      過若有疑問就打電話回公司請教別人，還對其說這是她賣出的第一部車請千萬
      不要退訂，而購買汽車利率高低丙○○還要回去請示被告等語無誤（見原審九
      十年六月二十日訊問筆錄、八十九年訴字第一０八一號卷第三八至四四、五一
      至五三、六八、六九、九四至九七頁）。丙○○於本院調查時供稱：陳建宏曾
      因本件有在小吃店協調過，是在敦化南路附近，當時有伊，李妤潔、及陳建宏
      。當時是跟陳建宏說要他不要退購，房保的事再想辦法解決。當時伊將陳建宏
      說要退購的事告訴李妤潔，李妤潔就說要約陳建宏出來見面等語（本院九十年
      十二月十七日訊問筆錄）。由被告於陳建宏明確表示不願購車並放棄訂金後，
      仍帶同丙○○共同與陳建宏相約於小吃店以遊說陳建宏繼續購車等情以觀，顯
      見被告對陳建宏早已表示無法提供房保之細節知之甚詳，且參酌丙○○既係汽
      車銷售新手且就利率等亦係請示其直屬課長之被告，而證人周正龍亦證稱：業
      務員不可能由其非直屬課長管理其接洽業務（原審九十年九月十日訊問筆錄）
      ，再參酌丙○○既已供稱不認識李家蘭並由被告提供李家蘭電話以填載於保證
      書上，足認被告係因月底結算業績之壓力始告知丙○○以偽造印章及署名方式
      、偽造本票方式以求通過貸款審核，被告所辯李家蘭電話非伊所提供，關於偽
      造文書及偽造本票之事伊並不知情云云，委無可取，此外，並有該附條件買賣
      合約（八十八年偵字第二二四九二號卷第四頁）、本票影本（八十八年偵字第
      二三七七四號卷第五頁）等附卷可資佐證，是本件事證已臻明確，被告犯行洵
      堪認定，應依法論科。
二、核被告妤潔所為，係犯刑法第二百十六條、第二百十條之行使偽造私文書罪、第
    二百零一條第一項之偽造有價證券罪。被告就前開犯行與丙○○有犯意之聯絡及
    行為之分擔，而為共同正犯。偽刻丁○○印章進而偽造印文、偽造丁○○署名之
    行為，分別係偽造上開附條件買賣合約私文書及前揭本票有價證券之部分行為，
    且其行使偽造本票有價證券之低度行為，為意圖供行使之用而偽造有價證券之高
    度行為所吸收，而偽造私文書之低度行為，復為行使偽造私文書之高度行為吸收
    ，均不另論罪（故委請不知情之成年刻印人員偽刻印章之低度行為，不再論以偽
    造印章罪之間接正犯）。被告所犯行使偽造私文書罪、意圖供行使之用而偽造有
    價證券罪間，係一行為而觸犯數罪名，為想像競合犯，應從一重之意圖供行使之
    用而偽造有價證券罪論處罰。
三、原審認被告罪證明確，援引刑法第二十八條、第二百零一條第一項、第二百十六
    條、第二百十條、第五十五條、第五十九條、第七十四條第一款、第二百零五條
    、第二百十九條，罰金罰鍰提高標準條例第一條前段之規定，並審酌查被告前未
    曾受任何刑罰之宣告，有臺灣高等法院檢察署刑案紀錄簡覆表、臺灣高等法院被
    告全國前案紀錄表在卷可按，其因月底結算業績壓力為增加賣車業績一時失慮而
    罹重典，雖係意圖供行使之用而偽造有價證券，然非為取得該本票票面金額而偽
    造，且陳建宏業已清償該車全部價金，有福灣公司清償證明書在卷足憑，危害社
    會程度尚非巨大，情輕法重，衡情非無可憫，而依刑法第五十九條之規定，酌量
    減輕其刑。另審酌被告之犯罪動機、目的、手段、平日品行尚屬良好、所生之危
    害尚非過鉅，及犯罪後態度等一切情狀，量處有期徒刑二年。及以被告前未曾受
    有期徒刑以上刑之宣告，有臺灣高等法院檢察署刑案紀錄簡覆表、被告全國前案
    紀錄表附卷可稽，其因一時失慮，偶罹刑典，經此刑之宣告後，應知警惕信無再
    犯之虞，因認暫不執行其刑為適當，併予以宣告緩刑四年，用啟自新，兼觀後效
    。並說明如附表所示之本票就發票人陳建宏、陳春美部分係真正，故僅就該偽造
    之共同發票人丁○○部分依刑法第二百零五條沒收之（至其上偽造之「丁○○」
    簽名一枚、印文一枚已為沒收該偽造共同發票人部分效力之所及，爰不另為沒收
    之諭知）。另附條件買賣合約上偽造之「丁○○」署名二枚、印文二枚，不問屬
    於犯人與否，亦應依刑法第二百十九條宣告沒收。另偽造之「丁○○」印章一枚
    因丙○○已供稱業已丟棄滅失，爰不另為沒收之諭知。原審認事用法均無不合，
    量刑亦屬妥適。被告提起上訴，其仍執陳詞否認犯罪，上訴核無理由，應予駁回
據上論斷，應依刑事訴訟法第三百六十八條，判決如主文。
本案經檢察官蔡瑞宗到庭執行職務。
中      華      民      國    九十一    年  一      月     十七     日
                              臺灣高等法院刑事第十七庭
                                  審判長法  官  陳  正  雄
                                        法  官  許  宗  和
                                        法  官  許  錦  印
右正本證明與原本無異。
如不服本判決應於收受送達後十日內向本院提出上訴書狀，其未敘述上訴之理由者並
得於提起上訴後十日內向本院補提理由書（均須按他造當事人之人數附繕本）。
                                        書記官  楊  妙  恩
中      華      民      國    九十一    年    一        月   十八       日
附錄：本案論罪科刑法條全文
刑法第二百零一條：
意圖供行使之用，而偽造、變造公債票，公司股票或其他有價證券者，處三年以上十
年以下有期徒刑，得併科三千元以下罰金。
行使偽造、變造之公債票、公司股票或其他有價證券或意圖供行使之用收集或交付於
人者，處一年以上七年以下有期徒刑，得併科三千元以下罰金。
附表：
┌──────────┬────────────┬───────────┐
│  發  票  日        │ 發  票  人             │  本  票  金  額    │
│                    │                        │  （新臺幣）          │
├──────────┼────────────┼───────────┤
│八十八年七月二十五日│ 陳建宏、陳春美、丁○○ │  五十八萬元          │
└──────────┴────────────┴───────────┘
